【裁判字號】    91,上更(二),910
【裁判日期】    920326
【裁判案由】    殺人未遂
【裁判全文】
臺灣高等法院刑事判決                        九十一年度上更(二)字第九一號
    上  訴  人  臺灣士林地方法院檢察署檢察官
    上  訴  人
    即  被  告  乙○○
    選任辯護人  周佳弘  律師
右上訴人因被告殺人未遂案件，不服臺灣士林地方法院八十六年度訴字第二九二號，
中華民國八十六年七月八日第一審判決（起訴案號：臺灣士林地方法院檢察署八十六
年偵字第一一七五號）提起上訴，經判決後，由最高法院第二次發回更審，本院判決
如左：
    主  文
原判決關於殺人未遂部分撤銷。
乙○○殺人未遂，處有期徒刑伍年。
    事  實
一、乙○○於民國八十六年一月十八日凌晨三時許，夥同另二位不詳姓名年籍之成年
    福路二六九巷一之十號一樓楊和順經營之「阡聖汽車材料行」，竊取汽車材料，
    乙○○正將竊得之物（如附表所示），搬上其所有之Ｇ７－八四二八號自用小貨
    車上時，為楊和順及其弟楊銘華（阡聖汽車材料行經理）發覺，乙○○乃立即駕
    駛前揭自用小貨車沿成福路二六九巷往山上方向逃逸，楊和順、楊銘華二人委請
    鄰居向警察機關報案，並徒步沿成福路二六九巷上山追捕竊賊，旋台北市政府警
    察局南港分局同德派出所穿警員制服之警員甲○○、丙○○駕駛職務上所掌管之
    ＡＤ－七九四五號（編號ＯＯ五號）巡邏車前往處理，並將巡邏車橫向停放該巷
    口，以便圍捕，甲○○、丙○○二警員並站於上址成福路巷口之路中央等候，適
    乙○○因山上之該巷底無供汽車通行之路，不得已掉轉車頭駛回，見警員甲○○
    、丙○○二人在該處路中等候，並示意其停車，乙○○為防護贓物及脫免逮捕，
    明知成福路二六九巷路面不寬（僅容一部車通行），如駕車加速行駛，在現場路
    中執行職務示意停車之甲○○等二警員，如閃避不及，有可能會發生被撞死之危
    險，竟仍基於殺人之不確定故意與妨害公務之故意，駕駛前揭自用小貨車以Ｓ型
    方式沿途加速衝撞甲○○，李警員見情況危急，立刻向路旁山壁閃躲，甲○○並
    拔槍對空鳴槍一下警告，乙○○仍未停車，繼續以Ｓ型方式衝撞在甲○○後方之
    警員丙○○，幸甲○○、丙○○二人閃避得宜，未遭撞及，甲○○見狀再對乙○○汽車尾部發射多槍，乙○○為求逃離現場，明知巡邏車係甲○○、丙○○二位
    警員職務上所掌管之物，竟仍基於毀損警員職務上掌管之物品之故意，繼續開車
    衝撞橫向停放在成福路二六九巷口即阡聖汽車材料行門口之巡邏警車，致巡邏警
    車後保險桿被撞毀掉落，使後保險桿受損不堪使用致毀損警員職務上掌管之物，
    而後急速離開現場。嗣因車號被楊和順抄下，經警循線追查，乙○○在當日下午
    四時許自行向南港分局刑事組投案，在同日下午二十一時許在台北市○○街三一
    ０巷十一號一樓乙○○所承租之倉庫及其前揭自用小貨車內查獲如附表所示之物
    （至於被告於八十五年十月中旬某日所犯加重竊盜部分，業經本院上訴審判決確
    定，不在本件審理範圍，並此明）。
二、案經台北市政府警察局南港分局報請臺灣士林地方法院檢察署檢察官偵查起訴。
    理  由
一、訊據上訴人即被告乙○○固坦承於右開時、地至「阡聖汽車材料行」竊取汽車材
    料，然矢口否認涉有準強盜、妨害公務、殺人未遂等犯行，辯稱：僅伊一人前往
    材料行，且皆在該材料行外面拿取不良汽車材料，經被害人發覺後，伊即將所竊
    之物丟棄於現場，並未拿到伊貨車上，即駕車逃逸，當時伊並未看到警察，無撞
    人及撞警車之故意，實係為逃逸而一時緊張，僅有擦撞另一部車云云。辯護人則
    以：被告係駕車離開現場，並無殺人之故意，亦無當場實施強暴、脅迫之情事，
    被告所駕小貨車右側車身有輕微之擦痕，警車係左後側保險桿毀損而非左側車身
    正面遭撞擊，可證警車並未將道路全部封鎖，尚留有相當空隙使被告之車得以通
    行而逃逸，又依當時情形被告已處於脫離告訴人之追捕視線，與準強盜罪之「當
    場」亦不相當等情為辯。然查：
  (一)被告如何與另兩名不詳姓名之成年男子，於夜間由該材料行之鐵捲門扇上方空隙
    進入行竊等情，業據被害人楊和順於警訊、偵查及本院上訴審調查時指訴甚詳（
    見偵查卷第十二頁反面、原審卷第廿四頁、第三十五頁、上訴卷第二三頁），核
    與證人即該材料行之總經理楊銘華於警訊時證稱：「因我公司汽車材料常於夜間
    遭竊，故於一月十七日晚上我就與楊和順（我哥哥）在公司埋伏，至十八日凌晨
    三時許，我看見楊和順持一枝木棍追小偷，而我在後緊追隨我哥哥」（見偵查卷
    第十五頁反面），於偵查時證稱：「當時我有在場，有看到一個人影在樓頂，之
    前有聽到一部機車進去，但沒有出來‧‧‧」（見偵查卷第九十頁反面）；證人
    即材料行之鄰居陳威鈥於警訊、偵查及原審亦證稱當天（即一月十八日凌晨）連
    續兩次在其門後有聽到機車聲，事後並見到有一男子搭載被告到渠家門後，駕駛
    停於渠家門後之小自貨車欲離開現場，隨即看見楊和順在後喊抓賊等語在卷（見
    偵查卷第五十一頁反面、第七十五頁反面、原審卷第四十八頁反面）。被告於警
    訊也避重就輕坦承：「我約三時許至該公司行竊汽車零件，我竊得自小客車方向
    燈．．約值新台幣四千元」、「我於當日約三時許，正把那二箱方向燈放在車上
    時，我看見楊和順從屋內衝出來．．我就衝上車，把車開往．．」（偵查卷四頁
    、五頁反面）。復有失竊報告、贓物認領保管收據、照片十二幀等在偵查卷足憑
    。是被告辯稱當天僅其一人行竊，於被發現後即將贓物丟棄云云，自屬不實。而
    該材料行偶而會有人居住，當天晚上被害人亦在店裡乙節，業據被害人楊和順於
    原審供明（見原審卷第廿四頁），益見該材料行係有人居住之建築物無疑。被告
    雖辯稱伊並未入內行竊，僅在店外拿取不良品云云。然被害人放置於公司外之汽
    車零件均為不堪使用之廢棄物品等情，汽車保險桿則置於屋後，必須從屋頂才能
    進去屋後，已據被害人楊和順及證人楊銘華迭次指明在卷，而被告於深夜拿取被
    害人之財物，於警員在路中攔截、開槍示警時，匆忙逃逸，甚至不惜衝撞員警及
    警車，在在足證被告當時係處於驚慌失惜之情況下，若非行竊，何以致此，所辯
    顯違常情，殊不足取。查該材料行鐵門與屋頂原有一空隙，外面四十九公分，裡
    面三十五公分之距，屋內右側有一走道可通往屋頂，屋頂旁擺放有保險桿等物品
    ，從屋頂行走可從另一處缺口下來，材料行內堆有各類汽車材料，店外堆放部分
    退貨品、瑕疵品，通往後院屋頂僅能由屋內走道等情，業經原審勘驗明確，並製
    有勘驗筆錄在卷可憑（見原審卷第五十頁、第五十一頁），該材料行之汽車材料
    僅存放於店內及屋後，是被告實難於店外拿取，益見告訴人之指訴非虛，被告確
    有結夥三人踰越門扇於夜間侵入有人居住之建築物行竊甚明。
  (二)按刑法第三百二十九條準強盜罪之所謂「當場」，固不以實施竊盜或搶奪者尚未
    離現場為限，即已離盜所而尚在他人追躡中者，仍不失為當場（最高法院二十八
    年上字第一九八四號判例著有明文）。查本件被告行竊地點為台北市○○區○○
    路二六九巷一之十號一樓，被告於行竊被發覺後，即速駕車往成福路二六九巷之
    山區道路駛去，惟該山路之末端無法通行汽車必須再折返原地，且該山路前後距
    離未達八十公尺（辯護意旨狀也明），被害人楊和順沿路高喊抓賊追捕而上，
    第七五頁）。此時同德派出所警員甲○○、丙○○據報趕往現場時，被告仍在成
    福路底，尚未逃離，警員即將警車橫向停於該汽車材料行門前之丁字路口處以為
    屏障，防止被告乘隙逃逸等情，業據被害人楊和順及證人楊銘華、甲○○、丙○○等人於原審、本院上訴審及本院前審供證屬實，顯見被告尚在他人追躡中，揆
    諸上揭判例意旨，仍不失為準強盜罪之「當場」，被告之辯護人所為上開辯解自
    屬誤會。
  (三)又被告如何於犯竊盜罪後為防護贓物、脫免逮捕，而當場駕駛Ｇ７－八四二八號
    自用小貨車加速以Ｓ型方式衝撞員警甲○○、丙○○等情，業據證人甲○○於原
    審及本院上訴審證稱：「我站在斜坡圍牆旁攔阻被告，斜坡路只能通行一部車，
    當時我站在路中央，揮手示意他停車，被告應有看到我，他以Ｓ型方式並加速對
    著我衝過來，我就邊跑邊拔槍、我站在路邊對空開槍，並叫另一警員丙○○閃開
    ，我才對被告開三槍‧‧被告撞開巡邏車後就逃跑，我又對空開了一槍，被告還
    是未停」（見原審卷第四十八頁）；「.... 在路口時，楊和順說小偷車出來了
    ，我當時穿制服，我出手攔他，他不停車，我往回跑時，對空開槍。」、「當時
    我來不及拿出槍就先閃避」（見原審卷三八至四二頁）等語在卷，其復於本院調
    查時為如上陳述（見本院卷九十二年二月十四日訊問筆錄），並有警員甲○○所
    書立報告書乙紙在卷足憑（見偵查卷第十八、十九頁）。核與被害人楊和順及證
    人楊銘華、朱文恕、陳威鈥分別於警訊、原審證述之情節大致相符（見警卷十一
    、十五頁、原審卷四十八頁、四十九頁）。被告於警訊也供稱：「．．我發現前
    無去路，又掉頭欲往同路逃逸時，就發現兩名警員一前一後欲攔阻我，那時我只
    好加速逃跑，我有看見那兩名警員分往左右跳開．．只聽見他們叫我停車，並傳
    來多聲槍響，後我見警方巡邏車橫阻在路中，為了逃命，只好用我所駕自小貨車
    前頭衝撞警車後逃逸」（偵查卷五、六頁）。顯然被告有駕車衝撞警員及警車之
    故意，對於警員有可能被撞死，有殺人之不確定故意。被告於逃逸時，已將贓物
    放在自駕之小貨車上，已如前述，則其逃逸顯係為防護贓物及脫免逮捕。而該材
    料行正對馬路，出門口右轉另有一條馬路通往證人陳威鈥住處，該條路寬約可通
    行一輛車，路旁有每隔五公尺就有一盞路燈，其上並有可供迴轉之處等情，亦據
    原審勘驗明確，並製有勘驗筆錄為憑，已如前述。是依當時情形警員甲○○已站
    立於該路中央示意被告停車，而該處每五公尺即有路燈，員警又係著制服執勤，
    且將巡邏車警示燈打開，被告焉能未看清執法警員及巡邏警車？況案發當時為凌
    晨三時許，四週應甚寧靜，在甲○○連開五槍下，被告豈能未聞槍聲（被告所有
    之自用小貨車為新近購入約六個月，引擎聲尚小），衡情被告應已清楚見到警員
    站於路中央示意停車以及警車阻檔於丁字路口處，詎被告非但未予停車，反以Ｓ
    型方式加速衝撞，其有殺人之不確定犯意及毀損公務員所掌管之物品之犯意甚明
    ，而其行為也係當場對執行勤務之公務員實施強暴脅迫之妨害公務行為。另橫停
    於路口中央之警車雖未封死全部道路而尚留空隙，然所留空隙也顯不足被告所駕
    之小貨車通行，被告仍強行通行等情，業據證人即警員甲○○於本院上訴審及本
    院調查時證稱，當時巡邏警車係故意斜停將路擋住，所留空隙僅能讓機車通過，
    被告一直衝撞過來，將巡邏警車衝歪，保險桿因此撞毀，車輛板金夾到輪胎裡面
    等語明確（見上訴卷第四二頁、本院九十二年二月十四日訊問筆錄），再觀諸卷
    附上開巡邏警車毀壞部分照片，該車之後保險桿已被撞毀掉落，右後車燈組亦被
    撞毀（見偵查卷八十五至八十八頁），益徵被告駕車衝撞巡邏警車時力道甚大，
    顯有損壞警車之故意，並致該車後保險桿不堪使用之情形，此亦最高法院發回意
    旨所質疑者，特此明，是被告前揭所辯顯係卸責之詞，委無可採，事證明確，
    被告犯行洵堪認定。
二、核被告所為，其結夥三人以上於夜間侵入有人居住之建築物竊盜既遂，為防護贓
    物、脫免逮捕，以不確定之殺人故意，當場以自駕之小貨車撞警員未及而殺人未
    遂、妨害公務，及故意毀損公務員職務上所掌管之物品，係犯刑法第三百三十條
    之準加重強盜罪、第二百七十一條第二項、第一項殺人未遂罪、第一百三十五條
    第一項妨害公務罪及第一百三十八條毀損公務上掌管物品罪。而被告在犯加重竊
    盜罪後，為防護贓物、脫免逮捕，當場施以強暴行為，係犯同法第三百二十九條
    之準強盜罪，並有同法第三百二十一條第一項第一、二、四款情形，應依同法第
    三百三十條準加重強盜罪論處。公訴人認係犯同法第三百二十九條之準強盜罪，
    尚有未洽，起訴法條應予變更。被告所犯上述四罪，係於犯準加重強盜罪時，以
    一駕車衝撞行為同時同地撞及二警員殺人未遂、妨害公務、並毀損公務上掌管物
    品，均屬同時同地以一駕車行為而為之，應依想像競合犯規定，從一較重之殺人
    未遂罪處罰。被告以一衝撞行為，幸甲○○、丙○○閃避得宜，致未撞及，係一
    行為觸犯二以上殺人未遂罪，應依想像競合犯從情節較重之殺害甲○○未遂部分
    （因李警員站在最前面，是被告最主要下手之目標，犯情也較重）論處一罪。查
    被告已著手於殺人行為之實施，未發生死亡之結果，為未遂犯，爰依刑法第二十
    六條前段之規定，按既遂犯之刑度減輕其刑。公訴人起訴事實雖未論及被告另涉
    有刑法第一百三十八條毀損公務上掌管物品罪，惟因此部分與前述已起訴之準加
    重強盜等罪有想像競合裁判上一罪關係，為起訴效力所及，本院自得併予審理，
    附此敘明。至最高法院發回意旨謂被告結夥三人（另二名不詳姓名之成年人）竊
    盜部分，並未引用刑法第二十八條認渠等三人就竊盜部分有犯意之聯絡及行為之
    分擔，即有未合云云，然按犯加重竊盜罪，為脫免逮捕，而當場施以脅迫，依刑
    法第三百二十九條之規定，論以同法第三百三十條第一項之加重強盜罪，即非再
    為加重竊盜罪，故結論部分，不能引用加重竊盜罪之法條（最高法院七十年度台
    上字第一０五八號判決參照），從而本案既不能引用加重竊盜罪，則亦毋庸再引
    用刑法第二十八條規定，併此敘明。
三、原審據以論罪科刑，固非無見，惟查：(一)被告為防護贓物，脫免逮捕，而施以強
    暴，駕車衝撞被害人警員甲○○、丙○○，並繼續撞毀巡邏警車，所犯準加重強
    盜罪、妨害公務罪、毀損公務上掌管之物品罪及殺人未遂罪，係屬同時同地而以
    一行為為之，為想像競合犯，原審認係有方法結果之牽連關係為牽連犯。(二)巡邏
    警車為警員職務上所掌管之公物，當日係放置在阡聖汽車材料行門前之丁字路口
    加以阻擋，竟遭被告駕車故意衝撞而使後保險桿脫落受損不堪使用，核其行為同
    時觸犯刑法第一百三十八條之罪，原審漏未論及。以上原判決均有未洽。被告上
    訴否認犯罪，及檢察官上訴意旨其中指摘被告尚有駕車衝撞楊和順、楊銘華、朱
    文恕行為，此部分也應負殺人未遂刑責，固均為無理由（後者部分容後詳述），
    另檢察官上訴指摘原判決漏未論及被告觸犯刑法第一百三十八條之罪，核屬有理
    由。被告也有對楊和順、楊銘華、朱文恕三人（下稱楊和順等三人）為駕車衝撞
    未遂行為，固據其三人於警訊、原審指明，但此部分為被告於警訊及偵審中所始
    終否認，參酌楊和順於八十六年一月十八日上午五時三十分初次警訊時，僅稱小
    偷開車撞警員未遂，並未指稱伊及楊銘華等人也有被衝撞未遂，即至同日二十二
    時三十分第二次警訊時始供稱被告也駕車撞伊未遂，另朱文恕於原審始指稱被告
    也駕車撞伊未及（偵查卷十一至十四頁、原審卷四九頁）。查若被告對楊和順等
    三人也有駕車撞及未遂情形，何以楊和順於初次警訊時未表明，而僅供稱被告開
    車撞警員未遂呢？此部分僅有被害人之指述，並無其他積極證據足以佐證，檢察
    官於起訴書也未指稱被告有駕車撞及楊和順等三人之行為，應認尚不能證明被告
    有此部分犯行，檢察官此部分之上訴，並無理由。惟原判決此部分既有上述可議
    之處，自應由本院將原判決此部分予以撤銷改判。爰審酌被告於行竊之後，猶駕
    車衝撞警員、巡邏車，其向公權力挑戰意味甚明，嚴重危害社會治安，本應嚴懲
    ，惟念及其服務軍旅多年，且以往素行良好，從無犯罪前科，有臺灣高等法院檢
    察署刑案紀錄簡覆表在卷可稽，及其犯罪之動機、手段、所造成之危害、犯後態
    度等一切情狀，量處如主文第二項所示之刑。至於公訴人請求就殺人未遂部分量
    處有期徒刑六年，尚嫌過重，自無必要，併此明。車號Ｇ七－八四二八號自用
    小貨車雖係屬被告所有，然汽車係代步及送貨之工具，非專供被告犯罪所用之物
    ，自不宜宣告沒收，上訴人請求宣告沒收，也有誤解，附此敘明。
據上論斷，應依刑事訴訟法第三百六十九條第一項前段、第三百六十四條、第二百九
十九條第一項前段、第三百條，刑法第二百七十一條第二項、第一項、第三百三十條
、第一百三十五條第一項、第一百三十八條、第二十六條前段、第五十五條，罰金罰
鍰提高標準條例第一條前段，判決如主文。
本案經檢察官朱兆民到庭執行職務。
中    華    民    國    九十二    年       三        月      二十六     日
                              臺灣高等法院刑事第八庭
                                  審判長法  官  陳  祐  治
                                        法  官  王  炳  梁
                                        法  官  楊  炳  禎
右正本證明與原本無異。
如不服本判決，應於收受送達後十日內向本院提出上訴書狀，其未敘述上訴之理由者
並得於提起上訴後十日內向本院補提理由書（均須按他造當事人之人數附繕本）。
                                        書記官  廖  素  花
中    華    民    國    九十二    年       三        月      三十一     日
附錄：本判決論罪科刑法條全文
刑法第三百三十條：
犯強盜罪而有第三百二十一條第一項各款情形之一者，處五年以上十二年以下有期徒
刑。
前項之未遂犯罰之。
刑法第三百二十九條：
竊盜或搶奪，因防護贓物、脫免逮捕或湮滅罪證而當場施以強暴、脅迫者、以強盜論
。
刑法第二百七十一條：
殺人者，處死刑、無期徒刑或十年以上有期徒刑。
前項之未遂犯罰之。
預備犯第一項之罪者，處二年以下有期徒刑。
刑法第一百三十五條：
對於公務員依法執行職務時，施強暴脅迫者，處三年以下有期徒刑、拘役或三百元以
下罰金。
意圖使公務員執行一定之職務或妨害其依法執行一定之職務或使公務員辭職，而施強
暴脅迫者，亦同。
犯前二項之罪，因而致公務員於死者，處無期徒刑或七年以上有期徒刑。致重傷者，
處三年以上七年以下有期徒刑。
刑法第一百三十八條：
毀棄、損壞或隱匿公務員職務上掌管或委託第三人掌管之文書、圖畫、物品、或致令
不堪用者，處五年以下有期徒刑。
附表：
福特天王星八八年大燈二個、福特你愛他大燈二個、豐田大燈一個、後燈三個、電動
升降機十二支、水箱罩車門鎖十個、後視鏡三支、外把手一支。


司法院資訊處製作；財團法人民間司法改革基金會備份。
